【裁判字號】    98,訴,675
【裁判日期】    990414
【裁判案由】    分割共有物
【裁判全文】
臺灣彰化地方法院民事判決  98年度訴字第675號
原      告  乙○○
訴訟代理人  陳振吉律師
被      告  丁○○
            丙○○
受 告知 人  彰化商業銀行股份有限公司
法定代理人  己○○
訴訟代理人  戊○○
            甲○○
上列當事人間請求分割共有物事件，本院於民國99年3月31日言
詞辯論終結，判決如下：
    主     文
兩造共有坐落彰化縣溪湖鎮○○段八○五地號、地目建、面積一
二九平方公尺土地分割如附圖甲案所示，即編號甲部分、面積八
十六平方公尺之土地，分歸原告及被告丁○○共同取得，並按原
應有部分之比例維持共有；編號乙部分、面積四十三平方公尺之
土地，分歸被告丙○○取得。
原告、被告丁○○應各補償被告丙○○新臺幣伍萬貳仟零參拾元
。
訴訟費用新臺幣肆萬柒仟捌佰肆拾參元由兩造各自負擔三分之一
。
    事實及理由
一、本件被告丁○○經合法通知，未於最後言詞辯論期日到場，
    核無民事訴訟法第386條各款所列情形，爰依原告之聲請，
    由其一造辯論而為判決。
二、原告起訴主張：坐落彰化縣溪湖鎮○○段805地號、地目建
    、面積129平方公尺土地（下稱系爭土地）為兩造所共有，
    兩造應有部分比例各為3分之1。又系爭土地並無因物之使用
    目的不能分割之情事，或契約訂有不分割之期限，惟兩造未
    達成分割之協議，爰依民法第823條第1項本文規定請求判決
    分割系爭土地，其分割方法請求依附圖所示甲分割方案分割
    等語。並聲明：如主文第1、2項所示。
三、(一)被告丁○○未於最後言詞辯論期日到場，惟據其之前到庭
    陳稱及所具書狀以：同意與原告按原應有部分之比例維持共
    有，並同意原告所提分割方案等語。並聲明：同意附圖所示
    甲案之分割方案；(二)被告丙○○則以：系爭土地係原告之夫
    胡欽達（已歿）、胡欽墻（即被告丁○○之前手）及被告丙
    ○○共同繼承父親胡永綏之遺產，各自持分3分之1，且曾於
    民國84年11月15日訂立協議書，並於第4條約定「一方不可
    聯合任何一方去辦理強制分割事宜」，原告為胡欽達之繼承
    人，當受此協議書之拘束，不得提起訴訟請求分割共有物；
    又依彰化縣畸零地使用自治條例第2條第2項、第3條第1項第
    1款規定：本自治條例所稱畸零地，係指本法第3條規定地區
    內面積狹小之基地，而面積狹小基地，係指建築基地深度與
    寬度任一項未達下列規定：一般建築用地者，正面路寬超過
    15公尺至25公尺，使用地區為甲、乙種建築用地及住宅區者
    ，最小寬度4公尺，最小深度為16公尺者，則依原告所提分
    割方案，將造成被告所取得分割後之土地屬於上開條例所稱
    之畸零地，而系爭土地之鄰地即同段806地號土地為被告丙
    ○○及其子胡藹璋所共有，為利被告丙○○得就分得土地與
    同地段第806地號土地合併使用或建築，應採如附圖所示乙
    案之分割方案等語，資為抗辯。並聲明：駁回原告之訴；
    如受敗訴判決，願供擔保免於假執行。
四、查系爭土地為兩造所共有，兩造應有部分比例各為3分之1，
    又系爭土地係屬都市計畫內之住宅區，並無因物之使用目的
    不能分割之情事之事實，有地籍圖謄本、土地登記謄本、彰
    化縣溪湖鎮都市計畫土地使用分區證明書為證（參本院卷第
    9至11頁、第111頁），並為兩造所不爭執，堪信為真實。
五、得心證之理由：
（一）按共有物依其使用目的並非不能分割，而又未有不分割之
      期約，或雖有不分割之期約，其期限已逾5年者，各共有
      人自得隨時請求分割；分割之方法不能協議決定，法院得
      因任何共有人之請求，命為以原物分配於各共有人，此觀
      民法第823條及第824條第2項第1款規定即明，故原告本於
      上開規定請求裁判分割共有物，尚非無憑。至被告丙○○
      雖辯稱系爭土地係其與原告之夫胡欽達（已歿）、胡欽墻
      （即被告丁○○之前手）共同繼承其父胡永綏之遺產，各
      自持分3分之1，曾於84年11月15日訂立協議書，並於第4
      條約定「一方不可聯合任何一方去辦理強制分割事宜」，
      原告為胡欽達之繼承人，當受此協議書之拘束，不得提起
      訴訟請求分割共有物云云，縱認為真且屬不分割之協議，
      惟此項協議迄今已逾5年，依民法第823條第2項規定意旨
      ，原告仍得請求裁判分割系爭共有土地甚明。被告丙○○
      此部分抗辯，尚無可取。
（二）再按共有人因共有物分割之方法不能協議決定，而提起請
      求分割共有物之訴，應由法院斟酌當事人之聲請、共有物
      之性質、經濟效用及全體共有人之利益、意願等公平決定
      之。查系爭土地呈長方形，雙面臨路，西側為22米寬彰水
      路，東側為12米寬興學街，系爭土地上現有一樓鐵皮屋建
      物，為被告丙○○及訴外人羅芳春於71年出資建築等情，
      業據本院囑託彰化縣溪湖地政事務所派員會同兩造履勘現
      場屬實，製有勘驗筆錄、現場簡圖及複丈成果圖在卷可稽
      （參本院卷第30至32頁、第44頁）。而關於系爭土地之分
      割方法，有原告提出如附圖甲案所示方案及被告丙○○提
      出如附圖乙案所示方案，本院斟酌：(1)系爭土地上之一樓
      鐵皮屋建物，係於71年興建，距今已將近20餘年，依其年
      代及結構，與系爭土地價值相較，經濟價值顯然不高，尚
      無保留必要；(2)查位於系爭土地旁之同段第806地號土地
      ，為被告丙○○及其子胡藹璋所共有，有土地登記簿謄本
      可參（見本院卷第91頁），則不論依原告所提甲案或被告
      丙○○所提乙案，被告丙○○均得就其分得之土地與同段
      第806地號土地合併使用或建築，提高經濟效用，對被告
      丙○○並無不利，惟就原告及被告丁○○而言，如採被告
      丙○○所提之乙案分割方案，其等分得之土地因臨22米寬
      彰水路之寬度未達4公尺，依彰化縣畸零地使用自治條例
      第2條第2項、第3條第1項第1款規定：本自治條例所稱畸
      零地，係指本法第3條規定地區內面積狹小之基地，而面
      積狹小基地，係指建築基地深度與寬度任一項未達下列規
      定：一般建築用地者，正面路寬超過15公尺至25公尺，使
      用地區為甲、乙種建築用地及住宅區者，最小寬度4公尺
      ，最小深度為16公尺者，是以原告及被告丁○○依乙案分
      得之土地將淪為畸零地而無法充分利用，對原告及被告丁
      ○○實屬不公，是附圖乙案並非可採。再者，本院依原告
      聲請，將附圖甲案囑託華聲企業發展鑑定顧問有限公司鑑
      定，嗣經該公司鑑定完畢並檢送99年1月28日(99)華估樺
      字第80809號不動產鑑定報告書，其上載明該公司派員實
      地調查鄰近地價，根據當地里鄰環境、交通狀況、公共設
      施、使用現況、經濟發展程度及房地產交易現況等因素，
      並依據國際估價原則，即成本估價法、市場估價法、所得
      估價法等估價法則，並參考路線價估價法、地段率遞減法
      、深度遞減法、平均法、預測原則、不動產市場資料、各
      項經營指標，再以最後之評估推定數，導出原告及被告丁
      ○○應各補償被告丙○○新臺幣（下同）52,030元，自屬
      可採。本院就土地使用效率、共有人利益及損害大小為審
      酌，認附圖甲案較附圖乙案符合公平適當原則，洵堪採認
      ，爰諭知分割方法如主文第1項所示，並諭知兩造間相互
      補償之金額即主文第2項所示。
六、另按應有部分有抵押權或質權者，其權利不因共有物之分割
    而受影響。但有下列情形之一者，其權利移存於抵押人或出
    質人所分得之部分：一權利人同意分割。二權利人已參加共
    有物分割訴訟。三權利人經共有人告知訴訟而未參加，民法
    第824-1條第1項、第2項分別定有明文。查系爭土地目前仍
    設定有最高限額2,400,000元抵押權予受告知人彰化商業銀
    行股份有限公司（下稱彰化銀行），而受告知人彰化銀行經
    本院告知訴訟後，到場表示對於分割分案及分割後抵押權移
    存於抵押人分得部分均無意見（參本院卷第30頁反面、第72
    頁反面、第93頁反面）。則依上開法條規定，受告知人彰化
    銀行就系爭土地設定之最高限額抵押權，應各移存於抵押人
    即兩造分割所得之部分，併予敘明。
七、末查，分割共有物乃具非訟事件之性質，本院斟酌何種分割
    方法較能增進共有物之經濟效益，並兼顧兩造之利益，以決
    定適當之分割方法，不因何造起訴而有不同，原告提起本件
    訴訟於法雖屬有據，然被告等人之應訴乃法律規定所不得不
    然，其所為抗辯自為伸張或防衛權利所必要，故關於訴訟費
    用共計47,843元之負擔（包含原告預納裁判費11,593元、地
    政規費4,150元、2,550元、鑑定費27,000元及被告預納之地
    政規費2,550元），以共有人全體按應有部分比例即各3分之
    1負擔，方屬事理之平，併此敘明。
八、兩造其餘主張陳述及所提出之證據，核與本件判決結果無影
    響，故毋庸再予一一論述，附此敘明。
九、訴訟費用負擔之依據：民事訴訟法第78條、第80條之1、第
    85 條第1項但書。
中    華    民    國    99    年    4     月    14    日
                  民事第三庭    法  官  尚安雅
以上正本係照原本作成。
如對判決上訴，應於判決送達後20日內向本院提出上訴狀（須附
繕本）。
中    華    民    國    99    年    4     月    19    日
                                書記官  陳文俊

司法院資訊處製作；財團法人民間司法改革基金會備份。
